臺灣臺中地方法院民事判決
107年度建字第79號
原      告  政達營造工程股份有限公司

法定代理人  李證菴  
訴訟代理人  林雅儒律師
複  代理人  徐文宗律師
            林美津   
被      告  臺灣港務股份有限公司臺中港務分公司

法定代理人  陳榮聰  
訴訟代理人  吳小燕律師
            吳文賓律師
上列當事人間請求給付工程款事件，本院於民國111年6月10日言
詞辯論終結，判決如下：
    主      文
一、被告應給付原告新臺幣16,221,048元，及自民國107年7月13
    日起至清償日止，按週年利率百分之5計算之利息。
二、原告其餘之訴駁回。
三、訴訟費用由被告負擔百分之23，餘由原告負擔。
四、本判決原告勝訴部分於原告以新臺幣5,407,000元為被告供
    擔保後，得假執行。但被告如以新臺幣16,221,048元為原告
    預供擔保，得免為假執行。
五、原告其餘假執行之聲請駁回。
    事實及理由
壹、程序事項：
一、按當事人喪失訴訟能力或法定代理人死亡或其代理權消滅者
    ，訴訟程序在有法定代理人或取得訴訟能力之本人承受其訴
    訟以前當然停止；民事訴訟法第168條至第172條及第174條
    所定之承受訴訟人，於得為承受時，應即為承受之聲明，同
    法第170條、第175條第1項定有明文。查被告法定代理人原
    為鍾英鳳，嗣於訴訟程序中先後變更為盧展猷、甲○○，有臺
    灣港務股份有限公司民國108年5月2日港總人字第108016239
    7號令、111年1月7日港總人字第1110162009號令附卷可憑（
    見本院卷㈡第67至68頁、卷㈣第344至345頁），則盧展猷、甲
    ○○具狀聲明承受訴訟（見本院卷㈡第61至63頁、卷㈣第340至3
    41頁），該承受訴訟狀繕本並已送達原告（見本院卷㈣第235
    、361頁），與法無違，應予准許。
二、按訴狀送達後，原告不得將原訴變更或追加他訴，但請求之
    基礎事實同一、擴張或減縮應受判決事項之聲明者，不在此
    限，民事訴訟法第255條第1項第2、3款定有明文。經查，原
    告起訴時原依兩造間「臺中港北泊渠浚挖工程（下稱系爭工
    程）」之工程採購契約（下稱系爭契約），聲明請求被告給
    付原告新臺幣（下同）72,670,825元本息（見本院卷㈠第4頁
    ），嗣於訴狀送達後，追加民法第227條之2為請求權基礎（
    見本院卷㈢第347頁），並更正其聲明請求給付之本金金額為
    72,575,122元（見本院卷㈣第280頁）。核其追加請求權基礎
    部分，前、後所主張之事實均係基於原告承攬被告發包之系
    爭工程所生請求，基礎事實應屬同一；其更正請求給付之金
    額部分，則屬減縮應受判決事項之聲明，均與法無違，應予
    准許。
貳、實體事項：
一、原告主張：兩造於105年4月11日訂立系爭契約（契約條款【
    下稱契約條款】見本院卷㈠第24至50頁、施工說明書特別條
    款【下稱特別條款】見本院卷㈡第97至114頁、施工說明書一
    般條款、技術條款【下分稱一般、技術條款】見本院卷㈡證
    物袋編號2光碟），約定由原告承攬施作被告發包之系爭工
    程，系爭契約總價為54,770,000元（詳細價目表【下稱價目
    表】如附表「詳細價目表」欄所示）。系爭工程於105年4月
    26日開工，原預定竣工日為105年11月21日，然因諸多不可
    歸責於原告之因素，致原告無法如期完工，嗣原告已於105
    年12月31日申報竣工，並配合被告要求繼續施工至106年6月
    20日，被告並於106年12月18日驗收完畢，足見原告已完成
    系爭工程，且扣除不可歸責於原告致無法施工之日數後，原
    告並無逾期完工之情事。詎被告竟未依契約條款第7條第3項
    約定核實展延工期，而以原告逾期246日完工，延誤履約進
    度、情節重大為由，依契約條款第21條第1項約定函知原告
    自106年8月17日起終止系爭契約，則被告終止契約自不合法
    。此外，原告就系爭工程如附表項次壹、一所示工項（即系
    爭契約約定施作之主要工項）實際施作數量為50,863平方公
    尺，已超過原設計浚挖數量27,181平方公尺，此非原告簽訂
    系爭契約時所得預見，系爭契約既約定系爭工程係以實作實
    算方式計價，則被告即應依原告實際施作之數量結算工程款
    。惟被告拒絕依原告實際施作之數量結算工程款，復不當扣
    減、扣罰應給付原告之工程款。經原告依實際施作之數量結
    算後，系爭工程各工項被告應給付原告之工程款如附表「原
    告結算明細」欄所示，合計96,238,468元，被告僅給付原告
    23,663,346元，尚有72,575,122元未給付。爰依民法第505
    條、第227條之2、契約條款第3條、第5條第1項、特別條款
    第10條約定，訴請被告給付工程款。並聲明：㈠被告應給付
    原告72,575,122元，及自起訴狀繕本送達翌日起至清償日止
    ，按週年利率5％計算之利息。㈡願供擔保，請准宣告假執行
    。
二、被告答辯：
　㈠原告就系爭工程如附表項次壹、一所示工項實際施作之數量
    僅達系爭契約約定數量之80％，且迄至106年8月17日被告終
    止系爭契約時，原告逾期完工之日數已達269日，足見原告
    確有施工進度嚴重落後、未能改善之情事，符合契約條款第
    21條第1項第5款之終止契約事由，是被告函知原告自106年8
    月17日起終止系爭契約，自屬合法。
　㈡原告施作系爭工程逾期日數已達原預定施工日數20％以上，故
    系爭契約以「式」計價工項中如附表項次貳、一至三；參、
    一；肆、二；柒、二；捌所示工項應依該比例計算工程款。
    又系爭工程分別有下列扣減、扣罰事由（詳如下述），經被
    告結算後，系爭工程各工項被告應給付原告之工程款如附表
    「被告結算明細」欄所示，合計28,481,468元，被告已給付
    原告23,663,346元，僅餘4,818,122元未給付。
　⒈扣減部分：
　⑴附表項次壹、一所示工項：
　　依系爭契約之約定，原告施作附表項次壹、一所示工項後，
    須將浚挖後之泥土，以受泥船運載排放至系爭契約約定之收
    容地點，以避免浚挖之泥土因任意棄置，再次回淤至系爭工
    程之浚挖區，造成浚挖工作徒勞無功，或造成浚挖區域以外
    港區內鄰近水域航行利用之危險。惟依GPS定位顯示資料，
    可知原告履行運送排放工作之670艘船次中，竟有432艘船次
    未排放至指定收容地點即返航之情事。原告前開行為已構成
    不完全給付之瑕疵給付（運送排放工作不符品質及數量）及
    加害給付（造成浚挖區回淤及鄰近水域航行危險），被告自
    得依民法第227條規定扣減工程款7,049,922元（計算式：排
    泥單價412元／㎡×被告認定原告完成之浚挖數量26,538.61㎡＝1
    0,933,907元；10,933,907元×［432／670］艘＝7,049,922元）
    。
　⑵附表項次貳、一、2所示工項：
　　依特別條款第7條第3項約定，系爭工程浚挖作業期間，應每
    月辦理1次工區水深測量，自原告開工日起至系爭契約終止
    日止，原告原應執行24次水深測量，惟原告僅執行6次，故
    被告自得扣減工程款323,278元（計算式：431,037－［431,03
    7×｛6／24｝］＝323,278）。
　⑶附表項次貳、一、3所示工項：
　　依一般條款第25條約定，原告應提送施工時臨時建物或設備
    （含使用及拆除）之結構資料備查，然原告並未依約為之，
    故被告自得扣減工程款129,311元。
　⑷附表項次貳、一、5所示工項：
　　依特別條款第9條第9項第4款約定，系爭工程之工區應設置C
    CTV攝影機監控系統，原告並應配合監造單位要求提送每日
    錄影資料存查，截至系爭契約終止日止，原告實際浚挖施工
    日數為470日，其中353日原告未依約定提送錄影資料，故被
    告自得扣減工程款317,993元（計算式：423,390元×［353／47
    0］日＝317,993元）。
　⑸附表項次貳、二、1所示工項：
　　依一般條款第27條第2項約定，系爭工程施工期間，原告應
    遵守環保法令之規定，對噪音、振動、空氣污染及水質等進
    行監控，並記錄全部監測成果資料，又依系爭契約特別條款
    第7條第6項約定，原告於每日之浚挖土方排放作業前、後均
    需以濁度計量測水質懸浮濃度狀況，並登載造冊，每週提送
    監造單位存查。截至系爭契約終止日止，原告實際浚挖施工
    日數為470日，其中59日原告未依約定提送監測資料，故被
    告自得扣減工程款13,527元（計算式：107,759元×［59／470］
    日＝13,527元）。
　⑹附表項次貳、三所示工項：
　　依特別條款第7條第5項約定，原告浚挖施工作業時，於浚挖
    範圍與鄰近建物一定距離內之浚挖作業，需於每日施工日量
    測監測點之平面及高程資料，其餘區位則至少每週監測1次
    。截至系爭契約終止日止，原告實際浚挖施工日數為470日
    ，其中59日原告未依約定提送監測資料，故被告自得扣減工
    程款14,117元（計算式：112,458元×［59／470］日＝14,117元
    ）。
　⑺附表項次貳、四所示工項：
　　依特別條款第5條第3項第2款之規定，倘土方排放施工期間
    污染防治膜未設置或破損，經監造單位發現並以書面告知改
    善而仍未於期限內完成改善時，得以每日計罰該項契約金額
    之0.5％罰款，直至改善為止（以該工項契約金額為限）。監
    造單位即台灣世曦工程顧問股份有限公司（下稱世曦公司）
    於系爭工程進行中之105年10月14日告知原告改善污染防治
    膜未設置或破損之情事，然截至系爭契約終止日止，原告仍
    未提送任何改善紀錄，故被告自得扣減工程款835,133元（
    計算式：835,133元×0.5％×308日＝1,286,105元，扣減金額以
    該工項契約金額835,133元為限）。
　⒉扣罰部分：
　⑴逾期違約金（即附表項次拾）：
　　系爭工程預定竣工日期為105年11月21日，原告逾期269日仍
    未完工，扣除免計工期3日後為266日。依契約條款第17條第
    1、4項約定，每逾期1日應扣罰系爭契約價金總額1‰，扣罰
    總額以系爭契約價金總額20％即10,954,000元為上限，故被
    告自得扣罰工程款10,954,000元（計算式：54,770,000元×1
    ‰×266日＝14,733,130元，以10,954,000元為上限）。
　⑵附表項次拾壹：
　　依特別條款第9條第9項第4款約定，系爭工程之工區應設置C
    CTV攝影機監控系統，原告並應配合監造單位要求提送每日
    錄影資料存查，倘於施工期間錄影資料遺漏且未以其他經監
    造單位同意之方式補足時，每日扣罰2,000元，並得每日連
    續扣罰。原告自105年5月23日起至106年8月17日止，遺漏提
    報錄影資料之日數為353日，故被告自得扣罰工程款706,000
    元（計算式：353日×2,000元＝706,000元）。
　⑶附表項次拾貳：
　　原告施工期間違反特別條款第5條第3項第3款約定，違規次
    數共計431次，經世曦公司於系爭工程進行中之105年10月14
    日告知原告改善，原告仍未提送任何改善紀錄，故被告自得
    扣罰工程款1,799,712元（計算式：835,133元×0.5％×431次＝
    1,799,712元，小數點以下四捨五入）。
　⑷附表項次拾參：
　　關於附表項次肆所示工項，被告前依系爭契約約定對原告扣
    罰49,500元，原告不爭執。
　㈢並聲明：
　⒈原告之訴及假執行之聲請均駁回。
　⒉如受不利判決，願供擔保，請准宣告免為假執行。　
三、本件經兩造整理並簡化爭點，結果如下：
  ㈠兩造不爭執事項（見本院卷㈣第289至290頁）：
　⒈兩造於105年4月11日訂立系爭契約，約定由原告承攬施作被
    告發包之系爭工程，系爭契約總價為54,770,000元。另系爭
    契約條款第7條第1項第1款、特別條款第4條第1項約定：「
    工程之施工：應於決標次日起15日內開工，並於開工之日起
    210日內竣工」。被告迄今已給付23,663,346元之工程款予
    原告。
　⒉系爭工程於105年4月26日開工，依系爭契約條款第7條第1項
    第1款、特別條款第4條第1項約定計算，原預定竣工日期為1
    05年11月21日。
　⒊被告於106年8月15日寄送中港工字第1062163286號函予原告
    ，以原告違反系爭契約條款第21條第1項第5、11款約定為由
    ，對原告為終止系爭契約之意思表示，終止契約日為106年8
    月17日。
　⒋兩造各自結算後之工程數量、應給付之工程款金額如附表原
    告、被告結算明細「數量」、「金額」欄所示。
  ㈡兩造爭執事項（見本院卷㈣第290至291頁）： 
　⒈原告是否已完成系爭工程？若否，原告就如附表項次壹、一
    所示工項，施作完成之數量為何？被告以原告有系爭契約條
    款第21條第1項第5、11款約定之事由，終止系爭契約，是否
    合法？
　⒉系爭契約以「式」計價項目被告應給付原告之價金為若干？
　⒊被告自系爭契約工程款扣減下列金額，是否有據？
  ⑴被告自附表項次壹、一「水域浚挖與排放」工項扣減7,049,9
    22元（見附表項次壹、一、1）。
  ⑵被告自附表項次貳、一、2「施工測量及放樣」工項扣減323,
    278元（見附表項次貳、一、2.1）。
  ⑶被告自附表項次貳、一、3「工地組合屋架設、使用及拆除」
    工項扣減129,311元（見附表項次貳、一、3.1）。
  ⑷被告自附表項次貳、一、5「工地即時監控系統移設、設置及
    維護」工項扣減317,993元（見附表項次貳、一、5.1）。
  ⑸被告自附表項次貳、二「水質濁度檢測」工項扣減13,527元
    （見附表項次貳、二、1）。
  ⑹被告自附表項次貳、三「浚挖作業建物監測費」工項扣減14,
    117元（見附表項次貳、三、1）。
  ⑺被告自附表項次貳、四「臨時水域汙染防止膜設施、移設、
    維護及拆除」工項扣減835,133元（見附表項次貳、四、1）
    。
  ⒋被告自系爭契約工程款扣罰下列金額，是否有據？
  ⑴被告主張原告未完成系爭工程，已逾期266日，扣罰逾期違約
    金10,954,000元（見附表項次拾）。
  ⑵被告自附表項次貳、一、5「工地即時監控系統移設、設置及
    維護」工項扣罰706,000元（見附表項次拾壹）。
  ⑶被告自附表項次貳、四「臨時水域汙染防止膜設施、移設、
    維護及拆除」工項扣罰1,799,712元（見附表項次拾貳）。
  ⒌原告依民法第505條、第227條之2規定、系爭契約條款第3條
    、第5條第1項約定、特別條款第10條約定，請求被告給付工
    程款72,575,122元，及自起訴狀繕本送達被告翌日起算之法
    定遲延利息，是否有據？被告抗辯原告依民法第227條之2規
    定請求增加給付，已逾形成權除斥期間；依民法第505條、
    系爭契約條款第3條、第5條第1項約定、特別條款第10條約
    定請求給付工程款，已罹於消滅時效，有無理由？
四、得心證之理由：
　㈠系爭契約已於106年8月17日經被告合法終止：
　　按因可歸責於廠商之事由，致延誤履約期限，情節重大者，
    機關得以書面通知廠商終止契約或解除契約之部分或全部，
    且不補償廠商因此所生之損失，契約條款第21條第1項第5款
    定有明文。經查：
　⒈原告尚未完成系爭工程：
　⑴系爭工程名稱為「臺中港北泊渠浚挖工程」，並以附表項次
    壹、一「水域浚挖與排放」工項為主要施作項目，而依特別
    條款第10條第1項第1款（見本院卷㈡第110頁）及系爭契約施
    工說明書一般說明第3項約定（見本院卷㈠第135頁），該工
    項係採面積計價方式，並以「平方公尺」為計量單位，計量
    範圍則以設計圖（見本院卷㈠第136頁）浚挖至設計水深（即
    -9平方公尺）為準。查被告委由台北市測量技師公會於106
    年11月30日辦理系爭工程之結算測量工作，測量結果原告浚
    挖未達設計水深（即-9平方公尺）之面積為642.39平方公尺
    （見卷附台北市測量技師公會106年12月8日北市測字第0000
    00000號鑑定書第17頁），是原告施作前開工項符合系爭契
    約要求之浚挖面積為26,538.61平方公尺（計算式：27,181－
    642.39＝26,538.61），僅占價目表約定計量面積27,181平方
    公尺之97.64％（計算式：26,538.61／27,181＝97.636，小數
    點以下第三位四捨五入），足見原告浚挖之面積尚未達系爭
    契約之要求，堪認原告確實未完成系爭工程。
　⑵原告固主張其就附表項次壹、一「水域浚挖與排放」工項浚
    挖之面積依船艙量測數量統計後約為50,863平方公尺，已逾
    該工項之契約約定數量將近1倍等語（見本院卷㈢第23頁）。
    惟查，特別條款第10條第1項第1款約定已載明附表項次壹、
    一「水域浚挖與排放」工項之計量範圍係以符合設計水深（
    即-9平方公尺）之浚挖面積為準，業如前述，而由原告所提
    船艙量測數量資料（見本院卷㈢第111頁），至多僅得知悉原
    告載運土方之數量，尚無從推論原告浚挖之面積多寡、浚挖
    面積是否符合系爭契約設計水深，是僅憑前開資料，顯無從
    遽為有利原告之認定。
　⑶原告雖又主張台北市測量技師公會辦理結算測量工作之日期
    為106年11月30日，距離原告完成浚挖工作之106年6月20日
    ，已逾5個月，且結算測量後原告之不合格率僅2.36％，考慮
    回淤現象後，足以推知原告完工時之面積符合系爭契約之要
    求等語（見本院卷㈢第21頁）。惟查，原告於105年12月31日
    申報竣工後，經世曦公司認定原告所提水深測量報告有所不
    符，而退回重新辦理，嗣原告分別提報106年1月25日、106
    年3月26日、106年4月25日、106年5月27日、106年6月8日、
    106年6月27日水深測量成果報告書，經世曦公司審查後判定
    原告未達設計水深（即-9平方公尺）之浚挖面積為6,085.4
    、5,248.5、6,596.38、3,856.2、1,811.74、3,856.2平方
    公尺，而不同意竣工，有水深測量成果報告書、世曦公司函
    文在卷可稽（見本院卷附件1、2），足知原告於106年6月20
    日最後進行浚挖作業後，符合系爭契約設計水深之浚挖面積
    仍未達系爭契約之要求，是原告此部分主張，即不足採。
　⒉原告延誤系爭工程履約期限，達情節重大之程度：
　⑴查系爭工程於105年4月26日開工，依系爭契約條款第7條第1
    項第1款、特別條款第4條第1項約定計算，原預定竣工日期
    為105年11月21日（見兩造不爭執事項第2項），惟原告於10
    6年6月20日最後進行浚挖作業後，符合系爭契約設計水深之
    浚挖面積仍未達系爭契約之要求，業如前述，堪認原告確有
    延誤履約期限而未完工之情事。又被告係於106年8月15日寄
    送中港工字第1062163286號函予原告，以原告違反系爭契約
    條款第21條第1項第5、11款約定為由，對原告為終止系爭契
    約之意思表示，並以106年8月17日為終止契約日（見兩造不
    爭執事項第3項），堪認原告延誤履約之日數共269日（即10
    5年11月22日至106年8月17日）。
　⑵原告主張系爭工程應展延工期日數共331日，扣除應展延日數
    後，原告並無延誤履約之情事等語，為被告所否認。查依被
    告出具之工程結算驗收證明書（見本院卷㈠第84頁），其上
    記載原告免計工期日數3日部分，為兩造所不爭執，自應從
    原告逾期日數中扣除。又經本院函請行政院公共工程委員會
    （下稱工程會）鑑定原告施作系爭工程之逾期日數，該會鑑
    定意見略以：原告自106年6月21日起至106年8月17日止，期
    間無施工事實，原告主張免計工期58日，本會認為尚屬合理
    ，建議不予計入逾期日數等語，有該會鑑定意見書在卷可稽
    （見本院卷㈡第285至286頁），兩造對此部分鑑定結果亦無
    意見，是原告主張前開未施工日數58日應從逾期日數中扣除
    ，亦屬有憑。基此，扣除前開免計工期日數61日（計算式：
    3＋58＝61）後，原告之逾期日數合計為208日（計算式：269－
    61＝208），衡諸契約條款第7條第1項第1款約定原告應於開
    工日起210日內竣工，而原告延誤履約期限之日數竟達208日
    ，將近原預定竣工日數一倍，堪認原告延誤履約期限，已達
    契約條款第21條第1項第5款約定所稱「情節重大」之程度。
　⑶原告固主張105年4月26日至105年12月31日止，因風象停止施
    工作業之日數共40日（含工程結算驗收證明書所列免計工期
    日數3日），符合契約條款第7條第3項第1款第2目約定之展
    延工期事由等語。惟查，經本院函請工程會鑑定原告前開主
    張有無理由，該會鑑定意見略以：「查海事工程天候影響以
    海象浪高為主，風速強弱或確屬影響浪高因素之一，惟影響
    程度是否已導致海象條件惡劣致無法施工，實難憑風速條件
    予以認定，是本會建議暫不予採納」（見本院卷㈡第285頁）
    ，由工程會前開鑑定意見可知，系爭工程之施作主要受海象
    、浪高影響，然風速強弱僅為影響浪高之因素之一，尚無從
    僅憑風速認定海象條件是否已達影響施工之程度，是本件僅
    憑原告所提風速資料，已難遽認符合契約條款第7條第3項第
    1款所定「因天候影響無法施工」之展延工期事由。又按特
    別條款已訂明：「本特別條款相關規定均優於契約主文。相
    關要求必將影響廠商施工成本，廠商投標前應詳細評估、分
    析成本及風險」（見本院卷㈡第97頁）；特別條款第14條第2
    項並約定：「本港天候、水文、海象、潮汐（差）資料由承
    包商自行蒐集考量，依照規定選擇適當之機具施工，並不得
    藉由天候、海象不佳等理由要求加價，亦不得因此要求展延
    工期」（見本院卷㈡第113頁），足見兩造已特別約定原告不
    得以天候、海象不佳等理由要求展延工期，該約定並優先於
    契約條款，則原告主張逾期日數應扣除原告受天候影響無法
    施工之日數，顯屬無憑。
　⑷原告復主張106年1月1日至106年2月17日間共48日為世曦公司
    審查行政作業期間，原告後續應世曦公司要求繼續施作之動
    員期共7日，前開逾期日數不可歸責於原告，符合契約條款
    第7條第3項第1款第2目約定之展延工期事由等語。惟按技術
    條款第01726章3.3.11約定：「竣工驗收測量採用之測深系
    統、迴聲儀、資料擷取軟體、音束角度及聲波頻率…等參數
    設定，且應作成相關紀錄送監造單位存查，除非獲得業主事
    前書面同意，不得恣意變更。如有發現不同且監造單位認為
    可能足以影響量測成果者，則竣工驗收測量作業需重新進行
    ，工期照計，重新測量費用由承包商自負」，由前開約定可
    知原告申報竣工驗收測量應符合監造單位即世曦公司之要求
    ，倘經世曦公司認定不符程序，且足以影響量測結果，則竣
    工驗收測量作業需重新進行，工期照計。查原告於105年12
    月31日申報竣工後，經世曦公司認定原告所提水深測量報告
    有所不符，而退回重新辦理，且原告提報之106年1月25日水
    深測量成果報告書經世曦公司審查後仍判定原告未達設計水
    深（即-9平方公尺）之浚挖面積為6,085.4平方公尺，而不
    同意竣工等情，業如前述。經本院函請工程會鑑定原告前開
    主張有無理由，該會鑑定意見略以：「乙方（按即原告，下
    同）先以未經核定測量廠商進行測量後逕行提送竣工測量成
    果報告遭審退，復經會同複測結果顯示浚挖未達設計水深之
    面積高達6,085.4平方公尺不符竣工條件，顯見乙方未善盡
    自主檢查之責；另監造（按即世曦公司）接獲詠翔測量公司
    106年2月15日（106）詠發字第021501號函送會同複測成果
    報告後，即於106年2月16日函覆審退，亦未有審查時間延宕
    之情形。爰此，以上過程均屬歸責於乙方之事由至為明確，
    爰本會認為原告主張106年1月1日至106年2月16日應不計入
    工期，並無依據」（見本院卷㈡第183頁）。由前開鑑定意見
    可知，原告於105年12月31日申報竣工所自行進行之竣工測
    量程序，並不符合世曦公司之要求，且經世曦公司會同複測
    ，原告之浚挖成果仍不符合系爭契約之約定，足認原告申報
    竣工遭世曦公司函覆審退而再行施工，應可歸責於原告，則
    原告主張世曦公司審查行政作業期間48日、原告後續應世曦
    公司要求繼續施作之動員期7日符合契約條款第7條第3項第1
    款第2目約定之展延工期事由等語，即無可採。
　⑸原告雖又主張其就附表項次壹、一「水域浚挖與排放」工項
    浚挖之面積依船艙量測數量統計後約為50,863平方公尺，已
    逾該工項之契約約定數量將近1倍，符合契約條款第7條第3
    項第1款第4目後段之展延工期事由，應再展延工期178日等
    語。惟查，特別條款第10條第1項第1款約定已載明附表項次
    壹、一「水域浚挖與排放」工項之計量範圍係以「符合設計
    水深（即-9平方公尺）之浚挖面積」為準，而原告符合設計
    水深（即-9平方公尺）之浚挖面積為26,538.61平方公尺，
    僅占價目表約定計量面積27,181平方公尺之97.64％，業如前
    述，足見原告施作系爭工程之合格數量並無較系爭契約約定
    數量增加之情事，自不符合契約條款第7條第3項第1款第4目
    後段「增加工程數量或項目」之展延工期事由，是原告此部
    分主張，亦屬無稽。
　⒊原告延誤系爭工程履約期限，有可歸責之事由：
　⑴按特別條款第4條第4項約定：「完成驗收（含分段驗收）前
    所有之相關工程風險及損失（包括颱風、東北季風、各種氣
    海象現象造成之損耗、重作、修復、漂沙及迴淤造成之重複
    浚挖與排放…等等）由承包商自行負責，不另計價」、第5條
    第2項第3款約定：「設計圖標示浚挖範圍以外之四周交界邊
    坡雖不納入計價範圍，惟應緩於1：8（含）之坡度，以避免
    因受施工、船舶操航、波浪、潮（海）流等環境影響發生坍
    塌迴淤導致浚挖範圍淤淺而有驗收前未達設計水深要求之情
    況。承包商應按設計圖每20m間距繪製浚挖完成後斷面圖說
    資料，經監造單位審核符合後，方可辦理驗收，並作為書面
    驗收之參考依據」、第11條第4項後段約定：「『水域浚挖與
    排放』工項竣工驗收將採全區（若承包商已自提分段驗收且
    經機關核備同意者，則依該分區）測量檢測，承包商應考量
    契約規定之驗收期限（約30天內）可能之土方迴淤或崩塌之
    情況，並預為因應，以免因迴淤或崩塌導致無法符合契約要
    求」。
　⑵經查，原告符合設計水深（即-9平方公尺）之浚挖面積為26,
    538.61平方公尺，未達系爭契約約定之面積27,181平方公尺
    ，業如前述。而由前開約定可知，附表項次壹、一「水域浚
    挖與排放」工項原則採全區驗收，且原告於承攬系爭工程時
    ，即已知悉其浚挖成果可能受施工、船舶操航、波浪、潮（
    海）流等環境影響而發生坍塌迴淤之現象，兩造並約定系爭
    工程浚挖作業區範圍以外之四周交界邊坡應緩於1：8（含）
    之坡度，倘於驗收前發生土方迴淤或崩塌之情況，原告並應
    預為因應，以避免驗收時發生原告符合設計水深之浚挖面積
    不符系爭契約約定之情事。基此，原告於簽訂系爭契約時，
    即已知悉其浚挖成果可能於驗收前受環境影響而發生坍塌迴
    淤之情事，卻仍未於驗收前預為因應，致驗收時發生其浚挖
    成果不符系爭契約約定之情事，堪認原告就其延誤履約期限
    未完工，應有可歸責事由。
　⒋從而，原告因可歸責於己之事由未完成系爭工程，且迄至106
    年8月17日止，原告延誤履約期限之日數已達208日，則被告
    依契約條款第21條第1項第5款終止系爭契約，應屬合法。
　㈡原告依民法第227條之2情事變更原則，請求被告給付72,575,
    122元，為無理由：
　⒈按契約成立後，情事變更，非當時所得預料，而依其原有效
    果顯失公平者，當事人得聲請法院增、減其給付或變更其他
    原有之效果，民法第227條之2第1項定有明文。次按當事人
    依民法第227條之2情事變更原則規定，請求法院增減給付者
    ，乃形成之訴。該形成權之除斥期間，雖法無明定，然審酌
    本條係為衡平而設，且規定於債編通則，解釋上應依各契約
    之性質，參考債法就該契約權利行使之相關規定定之。而關
    於除斥期間之起算，則應以該權利完全成立時為始點。至於
    權利何時完全成立，則應依個案情節，妥適認定。故當事人
    提起訴訟倘包含形成之訴及給付之訴，是否逾除斥期間或請
    求權消滅時效期間，自應分別認定各該權利完全成立、得行
    使時之始點及期間以為判斷（最高法院110年度台上字第236
    7號判決意旨參照）。而關於承攬契約之各項權利，立法上
    咸以從速行使為宜，除民法第127條第7款規定承攬人之報酬
    因2年間不行使而消滅外，同法第514條就定作人、承攬人之
    各項權利（包括請求權及形成權）行使之期間，均以1年為
    限。職是，承攬人基於承攬契約，依情事變更原則請求增加
    給付，亦宜從速為之。參酌原報酬請求權之時效期間為2年
    ，承攬人請求增加給付，其性質與原報酬無異，其除斥期間
    應以2年為宜。又該項權利之行使，既以契約成立後，情事
    變更，非當時所得預料，依其原有效果顯失公平為要件，則
    關於除斥期間之起算，自應以該權利完全成立時為始點（最
    高法院106年度台上字第2716號判決意旨參照）。
　⒉原告主張其就系爭工程如附表項次壹、一所示工項（即系爭
    契約約定施作之主要工項）實際施作數量已超過原設計浚挖
    數量，此非原告簽訂系爭契約時所得預見，依民法第227條
    之2第1項之情事變更原則，應以原告實際施作之數量比例計
    算工程款等語，為被告所否認。經查，系爭契約為承攬契約
    ，依契約條款第3條約定第1項前段約定：「契約價金之給付
    ，得為下列方式：部分依契約價金總額結算，部分依實際施
    作或供應之項目及數量結算」，可知系爭工程部分工項係以
    原告實際施作或供應之數量結算被告應給付之金額，是本件
    被告依系爭契約原約定給付有無顯失公平之情事，應待兩造
    進行驗收並完成工程款結算時，始得確定。基此，原告依情
    事變更原則請求增加給付之形成權，應於系爭工程各工項之
    數量、金額結算完成時始完全成立。
　⒊查系爭工程係於106年11月10日開始驗收、於106年12月18日
    驗收完畢，被告並於107年3月16日寄送系爭工程結算驗收證
    明書、結算明細表予原告，有被告107年3月16日中港工字第
    1072162087號函、系爭工程結算驗收證明書、結算明細表在
    卷足稽（見本院卷㈠第83至85頁），堪認系爭工程係於107年
    3月16日結算完成，則依前開說明，原告依情事變更原則請
    求增加給付之形成權應於107年3月16日時成立，並適用2年
    除斥期間。從而，本件原告依情事變更原則請求增加給付之
    形成權於109年3月16日因除斥期間經過而當然消滅，原告遲
    至109年6月19日言詞辯論期日始以言詞追加情事變更原則為
    請求權基礎（見本院卷㈢第346至347頁），顯已逾2年除斥期
    間，原告自不得再依情事變更原則請求被告增加給付，原告
    此部分主張，自屬無憑。
　㈢原告依契約條款第5條第1項第2款約定，請求被告給付工程款
    16,221,048元，為有理由：
　　按「驗收後付款：除契約另有規定外，於驗收合格，廠商繳
    納保固保證金後，機關於接到廠商提出請款單據後15工作天
    內，一次無息給付尾款」、「契約經依契約條款第21條第1
    項規定或因可歸責於廠商之事由致終止或解除者……如扣除機
    關為完成本契約所支付之一切費用及所受損害後有剩餘者，
    機關應將該差額給付廠商」，契約條款第5條第1項第2款、
    第21條第4項定有明文。經查，系爭契約於106年8月17日經
    被告依契約條款第21條第1項第5款約定合法終止，業如前述
    ，被告並於106年12月18日出具工程結算驗收證明書予原告
    ，就原告已施作部分准予驗收，則原告依前開約定請求被告
    給付原告已施作部分之工程款，自屬有據。茲就原告得請求
    被告給付之項目、金額，被告扣減、扣罰工程款有無理由等
    節，析述如下（兩造同意系爭工程各工項工程款之計價結果
    如非整數，以小數點以下四捨五入之方式計算，見本院卷㈣
    第361頁）：
　⒈附表項次貳、一、1；貳、一、3至7；貳、二至三；參、一；
    肆、二；柒、二所示工項部分：
　⑴按以「式」計價者，除另有規定外，按工程完成進度百分比
    估驗計價，特別條款第10條第3項定有明文。經查，原告施
    作系爭工程附表項次壹、一「水域浚挖與排放」之主要工項
    ，符合設計水深（即-9平方公尺）之浚挖面積為26,538.61
    平方公尺，占系爭契約約定數量27,181平方公尺之97.64％，
    堪認系爭工程完成進度百分比為97.64％，是依前開約定，系
    爭契約以「式」計價工項部分，除另有規定外，應依系爭契
    約約定金額之97.64％計價。另經本院函請工程會鑑定系爭契
    約各工項被告應給付原告之工程款為若干，該會鑑定意見略
    以：「本案係終止契約當時完成數量之清算，故有關以『式』
    計價之項目，應回歸特別條款第10條第3項之精神，以主要
    項目結算數量完成比率換算為整體工程完成進度百分比。查
    甲方（按即被告，下同）依其委託台北市測量技師公會出具
    之終止契約測量成果報告書逕予結算驗收，其主要工項「水
    域浚挖及排放」完成數量為26,538.61平方公尺，佔契約數
    量（27,181平方公尺）之97.64％，故有關案內以一式編列之
    項目，除施工場地租地費（即附表項次捌所示工項）依檢據
    核銷金額認定給付外，建議通採0.9764式給付」（見本院卷
    ㈡第273頁），亦同本院之認定。基此，系爭契約以「式」計
    價工項中如附表項次貳、一、1；貳、一、3至7；貳、二至
    三；參、一；肆、二；柒、二所示工項應以下列金額計價：
　①附表項次貳、一、1所示工項：205,171元。
　　計算式：210,130元×97.64％＝205,170.9元。
　②附表項次貳、一、3所示工項：157,824元。
　　計算式：161,639元×97.64％＝157,824.3元。
　③附表項次貳、一、4所示工項：140,674元。
　　計算式：144,074元×97.64％＝140,673.8元。
　④附表項次貳、一、5所示工項：516,748元。
　　計算式：529,238元×97.64％＝516,747.9元。
　⑤附表項次貳、一、6所示工項：47,348元。
　　計算式：48,492元×97.64％＝47,347.5元。
　⑥附表項次貳、一、7所示工項：228,845元。
　　計算式：234,376元×97.64％＝228,844.7元。
　⑦附表項次貳、二所示工項：131,520元。
　　計算式：134,699元×97.64％＝131,520.1元。
　⑧附表項次貳、三所示工項：137,255元。
　　計算式：140,572元×97.64％＝137,254.5元。
　⑨附表項次參、一所示工項：125,208元。
　　計算式：128,234元×97.64％＝125,207.6元。
　⑩附表項次肆、二所示工項：230,040元。
　　計算式：235,600元×97.64％＝230,039.8元。
　⑪附表項次柒、二所示工項：63,130元。
　　計算式：64,656元×97.64％＝63,130.1元。
　⑵被告固抗辯原告延誤履約期限之日數已達系爭契約約定施工
    日數210日之20％以上，是前開工項應以系爭契約約定金額之
    80％計算等語（見本院卷㈠第125頁）。惟查，依特別條款第1
    0條第3項約定，系爭工程以「式」計價項目除另有規定外，
    應以系爭工程完成進度百分比作為計價標準，業如前述。又
    依特別條款第10條第1項約定：「本工程詳細價目表中以『式
    』為單位之工項採總價計價，依契約數量及單價計量計價，
    不因整體或分項工程提前完工而增減費用；可歸責於承包商
    因素而延長工期，則該等項目增加之費用，不予給付，其餘
    工項均採實作數量計價，除另有規定外，均以契約數量為限
    。如有從未施作項目，則該項目費用不予給付」，可知兩造
    僅約定可歸責於原告之因素而延長工期時，被告無庸給付系
    爭工程以「式」計價項目增加之費用，並未約定被告得以原
    告逾期為由酌減該部分工項之給付，是被告依原告延誤履約
    期限之日數占系爭契約約定施工日數之比例作為計價標準，
    顯乏依據。又經本院函請工程會鑑定被告前開抗辯有無理由
    ，該會鑑定意見略以：「逾期部分，已另按契約扣罰，自不
    應依逾期天數換算之扣罰上限20％再予以折減一式計價之工
    程項目」（見本院卷㈡第273頁），亦認系爭工程以「式」計
    價項目不應依原告逾期天數換算之扣罰上限20％再予以折減
    ，是被告前開所辯，應非可採。
　⒉附表項次壹、一所示工項部分：
　　按特別條款第10條第1項第1款約定：「『水域浚挖與排放』：
    採”平方公尺”為計量單位，計量範圍以設計圖浚挖至設計水
    深為準，收坡不列入計量範圍，施工作業所需之人、機、料
    、邊坡收方、迴淤、待命停工、港區作業之任何規費、土方
    拋（排）放作業等所有達成本圖說要求之任何費用均已包含
    」。經查，原告施作系爭工程附表項次壹、一所示工項，符
    合設計水深（即-9平方公尺）之浚挖面積為26,538.61平方
    公尺，是依前開約定，此工項被告應給付原告之金額為40,8
    69,459元（計算式：26,538.61平方公尺×1,540元／平方公尺
    ＝40,869,459.4元，被告就此工項之扣減有無理由，詳見得
    心證之理由㈢、⒏、⑴）。
　⒊附表項次壹、二所示工項部分：
　　按特別條款第10條第1項第2款前段約定：「『障礙物清運處
    理費』：採”T”為計量單位，依特別條款第8條之規定計量計
    價，經磅稱結果辦理（即直徑約0.9m之石料，磅秤重量採四
    捨五入至小數點一位）」。由前開約定可知附表項次壹、二
    所示工項係依現況需求依實際施作數量計算，惟此工項實際
    上並無施作需求，原告施作數量為0，為兩造所不爭執，是
    此工項自無庸計價，工程會鑑定結果亦同此認定（見本院卷
    ㈡第272頁）。
　⒋附表項次貳、一、2所示工項部分：
　⑴按特別條款第7條第1項約定：「本工程浚挖作業期間，應每
    月辦理1次工區水深檢測（包含浚挖工區及工區外相鄰至少 
    50公尺之範圍，或至結構物止），並負責分析侵淤情況……」
    。經查，附表項次貳、一、2所示工項屬於系爭契約以「式
    」計價工項，經本院函請工程會鑑定此工項被告應給付原告
    之金額為若干，該會鑑定意見略以：「依監造計算自開工至
    終止契約日，含開工前及3階段竣工驗收（6次），應執行24
    次水深測量，查乙方自開工迄契約終止日雖共提送8次測量
    成果，然經監造認定符合規定可計入次數計算者僅為6次。
    本會認為依約應執行之水深測量之次數，由監造認定之24次
    應再扣除如下：①依監造報表顯示自106年6月8日乙方申報竣
    工迄同年8月17日終止契約日為止均未有施工事實，故本會
    建議106年7月及8月2次不予計入應提送測量報告之次數，而
    應再扣除2次。②監造所提3階段竣工驗收須執行6次測量於契
    約未有明文規定，按工程慣例應於驗收階段辦理1次測量確
    認施工成果，故將原訂竣工驗收6次，縮減為竣工及驗收共
    計2次，而應再扣除4次。綜上，本案於105年4月26日開工，
    依特別條款第7條第1項約定，應辦理水深檢測次數為105年4
    月至106年6月共15次、竣工1次、驗收1次、驗收複驗1次，
    以上共計18次。因本項為一式計價，故依次數比例計算須扣
    減287,358元（計算式：431,037元－431,037元×［6／18］次＝28
    7,358元），又因本項業以次數核算扣減金額，與整體工程
    進度完成比率無關，本會建議以一式計價，不再另予扣減」
    （見本院卷㈡第280至282頁）。
　⑵衡諸附表項次貳、一、2所示工項係水深測量作業，與系爭工
    程施作進度之百分比無關，是工程會建議此工項以一式計價
    ，並以原告實際測量次數占應執行測量次數之比例核算次工
    項應扣減之金額，應屬合理。而由前開鑑定結果，可知世曦
    公司認定原告應執行之水深測量次數共24次（含3階段竣工
    驗收執行6次測量），原告所提送、經世曦公司認可之測量
    成果共6次。又依特別條款第7條第1項約定，原告僅須於系
    爭工程浚挖作業期間辦理水深測量，而原告於106年6月20日
    後即未再施作系爭工程，既為兩造所不爭執，則工程會以10
    6年7、8月間原告無施工事實為由，扣除原告應執行測量次
    數2次，應屬有據。另系爭契約並未明文約定系爭工程竣工
    、驗收階段應執行之測量次數，則工程會以工程慣例係於驗
    收階段辦理1次驗收確認施工成果為由，認定原告須於竣工
    、驗收階段各執行測量1次，並扣除原告應執行測量次數4次
    ，亦無不合。
　⑶基此，附表項次貳、一、2所示工項應以一式計價（即價目表
    所定金額538,796元），惟因原告應執行之水深測量次數共1
    8次（計算式：24－2－4＝18），原告所提送、經世曦公司認可
    之測量成果僅有6次，是附表項次貳、一、2所示工項應扣減
    359,197元（計算式：538,796元－538,796元×［6／18］次＝359,
    197.4元）。工程會鑑定結果固認此工項應扣減之金額僅有2
    87,358元，惟工程會計算此工項扣減金額時，誤將此工項契
    約金額「538,796元」載為「431,097元」（見本院卷㈡第281
    頁），足見工程會此部分計算過程有誤，故此工項應扣減金
    額仍應以本院前開計算結果為準。
　⒌附表項次貳、四所示工項部分：
　　按特別條款第10條第1項第5款約定：「『臨時水域污染防止
    膜設施、移設、維護及拆除』：以”式”為計量單位，包含材
    料、設置所需之人、機、港區作業之任何規費、颱風期間移
    設或材料補強購置等一切施工作業所需費用」。經查，附表
    項次貳、四所示工項固屬系爭契約以「式」計價工項，惟經
    本院函請工程會鑑定該工項被告應給付原告之工程款為若干
    ，該會鑑定意見略以：「據乙方函文所示，確有設置完成，
    無造成業主單位損失，及後續多次鋪設完成後時值東北季風
    期因風浪過大即又毀損之事實，且亦無監造書面表示有污染
    海洋之情事，爰此本項不予扣減，以一式計價」（見本院卷
    ㈡第277至278頁），且兩造結算此工項工程款時，亦均以一
    式計價，是此工項被告應給付原告之金額為835,133元（被
    告就此工項之扣減、扣罰有無理由，詳見得心證之理由㈢、⒏
    、⑹；㈢、⒐、⑶）。
　⒍附表項次貳、五；肆、一；柒、一所示工項部分：
　  按特別條款第10條第1項第3、4款約定：「『既有臨時警示燈
    浮移置及安放』：以”處”為計量單位，包含所有移置、安放
    作業所需之人、機、料、港區作業之任何規費等一切施工作
    業所需費用」、 「『勞工安全衛生人員（專任）』、『品管人
    員費（專任）』：採”人／月”為計量單位，須按契約規定派遣
    」。經查，附表項次貳、五；肆、一；柒、一所示工項部分
    ，原告已依契約數量完成，為兩造所不爭執，是此部分工項
    應按價目表所定金額53,880元、280,000元、150,864元計價
    ，工程會鑑定結果亦同此認定（見本院卷㈡第272頁）。
　⒎附表項次捌所示工項部分：
　　經查，工程會鑑定意見略以：「有關案內以一式編列之項目
    ，除施工場地租地費（即附表項次捌所示工項）依檢據核銷
    金額認定給付外，建議通採0.9764式給付」（見本院卷㈡第2
    73頁），兩造對此部分鑑定結果並無意見。又附表項次捌所
    示工項實際檢據核銷金額為473,017元，亦為兩造所不爭執
    ，是此工項應以473,017元計價。
　⒏被告自下列項目扣減下列金額，有無理由：
　⑴被告自附表項次壹、一所示工項扣減7,049,922元，為無理由
    （即附表項次壹、一、1部分）：
　①被告固抗辯原告施作附表項次壹、一所示工項後，依約須將
    浚挖後之泥土排放至系爭契約約定之收容地點，惟原告履行
    運送排放工作之670艘船次中，竟有432艘船次未排放至指定
    收容地點即返航之情事，原告前開行為已構成不完全給付之
    瑕疵給付（運送排放工作不符品質及數量）及加害給付（造
    成浚挖區回淤及鄰近水域航行危險），依民法第227條規定
    ，應自附表項次壹、一所示工項扣減7,049,922元等語。
　②惟查，經本院函請工程會鑑定此工項應否扣減，該會鑑定意
    見略以：「依特別條款第5條『浚挖與排放』第3項『土方排放』
    第2、3款『每次計罰【臨時水域污染防止膜設施、移設、維
    護及拆除】該項契約金額之0.5％罰款』之約定，針對承包商
    土方排放未符合規定部分，已依規定扣罰懲罰性違約金；監
    造再另以承商浚挖及棄置地點及受泥船軌跡異常，依單價分
    析表中排泥單價，按運輸船次比例扣減，於結算明細表增列
    非屬系爭契約附表項次壹、一所示工項之『水域浚挖與排放
    （排放扣減）』7,049,922元，並無契約條文可為依據，建議
    不予扣減」（見本院卷㈡第280頁）、「前揭監造指稱承商浚
    挖及棄置地點及受泥船軌跡異常之情形，是否足證原告有未
    排放至指定之土方收容地點以及造成施工範圍回淤及影響臨
    近水域航行安全之行為事實，並無卷可稽，因本會僅得依卷
    所示之事實比對契約相關規定之處分合理性予以鑑定，乙方
    於施工過程中是否有發生符合瑕疵給付及加害給付之情事，
    以及民法第227條規定之適用，因監造並未提出新事證，本
    會認為並無理由，建議維持前次鑑定將該項金額扣罄之決定
    」（見本院卷㈣第171至172頁）。
　③由前開鑑定結果可知，被告依民法第227條規定，自附表項次
    壹、一所示工項扣減7,049,922元，並無系爭契約之約定可
    資依據。又原告浚挖作業期間，雖有浚挖、棄置地點及受泥
    船軌跡異常之情事，然尚不足以證明原告確有未將土方排放
    至指定收容地點致施工範圍回淤及影響臨近水域航行安全之
    行為。基此，被告既未舉證證明原告有構成瑕疵給付、加害
    給付之行為，亦未證明其受有損害，則被告自附表項次壹、
    一所示工項扣減7,049,922元，即無理由。　　
　⑵被告自附表項次貳、一、2所示工項扣減359,197元，為有理
    由（即附表項次貳、一、2.1部分）：
　　附表項次貳、一、2所示工項應以一式計價，並應扣減359,1
    97元，詳如上述（詳見得心證之理由㈢、⒋）。
　⑶被告自附表項次貳、一、3所示工項扣減129,311元，為無理
    由（即附表項次貳、一、3.1部分）：
　　按一般條款第25條第2項約定：「設施計畫：工地上之一切
    設施辦公室、料庫、工房、工場、堆置、通道以及水、電、
    動力、照明、通訊等，於施工前7日內提出計畫圖樣與使用
    說明，經監造單位核可後，方可實施。施工用臨時建物或設
    備之結構，由承包商自行設計與責任施工，其費用均由承包
    商負擔」。被告固抗辯原告未依前開約定提送結構資料予世
    曦公司備查，應自附表項次貳、一、3所示工項扣減129,311
    元等語。惟查，由原告所提結算工程款項計算說明會會議紀
    錄（見本院卷㈠第100至101頁），可知原告已提供工地組合
    屋架設相片、租地費用證明予世曦公司，足見原告已完成此
    工項，而原告固未於架設工地組合屋前事先提供結構資料予
    世曦公司，然被告並未因而受有損害，且由前開約定可知，
    施工用臨時建物之設計、施工等費用均應由原告自行負擔，
    倘若因原告未提供結構資料備查，逕予全數扣減此工項之金
    額，顯然過苛。又經本院函請工程會鑑定此工項應否扣減，
    該會鑑定意見略以：「查本項監造以0.8式計價，並以不符
    契約施工說明書一般條款第25條『工地臨時設施』相關作業規
    定，就乙方未依規定提送施工時臨時建物或設備（含使用及
    拆除）之結構資料備查乙事，再扣減本項計129,311元。惟
    查本項工地組合屋架設、使用及拆除係考量廠商施工期間辦
    公需求故予編列，非屬工程主體結構，雖未完成備查程序，
    若乙方確已實際完成設置使用，本會建議改採以0.9764式給
    價，且不再依監造所列扣減129,311元」（見本院卷㈡第282
    頁），亦認此工項應不予扣減，是被告自附表項次貳、一、
    3所示工項扣減129,311元，應無理由。
　⑷被告自附表項次貳、一、5所示工項扣減317,993元，為無理
    由（即附表項次貳、一、5.1部分）：
　　按特別條款第9條第9項第4款約定：「監造單位特別指示之
    工項施工時，應全程錄影及標註時間及日期，相關錄影資料
    存成解析度480P（即720×480）以上，可於機關及監造單位
    電腦開啟之檔案格式。每日之錄影資料應配合監造單位要求
    提送存查。倘於施工期間錄影資料遺漏且未以其他經監造單
    位同意之方式（至少包含以攝影動態資料補足遺漏時段）補
    足時，每日扣罰2,000元，得以每日連續扣罰」。被告固抗
    辯原告施工期間未依前開約定提送錄影資料之日數共353日
    ，應自附表項次貳、一、5所示工項扣減317,993元等語。惟
    查，此工項屬於系爭契約以「式」計價項目，應按系爭工程
    完成進度百分比，採0.9764式給付，已如前述，又針對原告
    於施工期間遺漏錄影資料之行為，特別條款第9條第9項第4
    款已約定被告得按日扣罰2,000元（被告就此工項之扣罰有
    無理由，詳見得心證之理由㈢、⒑、⑵），倘若再按原告遺漏
    錄影資料之日數占系爭工程施工日數之比例扣減此工項金額
    ，實屬過苛。又經本院函請工程會鑑定此工項應否扣減，該
    會鑑定意見略以：「查本項為一式計價，以主要項目結算數
    量完成比率換算為整體工程完成進度百分比，改採以0.9764
    式給價。查本項本會建議扣罰342,000元，且本案逾期部分
    已另以懲罰性之逾期違約金予以扣罰，故建議不宜再予扣減
    」，亦認此工項應不予扣減，是被告自附表項次貳、一、5
    所示工項扣減317,993元，應無理由。
　⑸被告自附表項次貳、二所示工項扣減13,527元、自附表項次
    貳、三所示工項扣減14,117元，為無理由（即附表項次貳、
    二、1；貳、三、1部分）：
　　按特別條款第7條第5、6項約定：「……浚挖施工作業時，於
    浚挖範圍南側距鄰近建物105m以內、北側距鄰近建物70m以
    內之浚挖作業，需於實際施工日每日辦理量測監測點之平面
    及高程資料，其餘區位則至少每週監測1次……」、「承包商
    於每日之浚挖土方排放作業前、後均需以濁度計量測水質懸
    浮濃度狀況（至少兩處固定點位，點位由監造單位依現場狀
    況指定之），並登載造冊，每週提送監造單位存查……」。經
    查，依前開約定，原告僅須於系爭工程浚挖作業、浚挖土方
    排放作業期間辦理水質濁度檢測、建物監測，而原告於106
    年6月20日後即未再施作系爭工程，既為兩造所不爭執，則
    原告於106年6月21日起至系爭契約終止之106年8月17日期間
    未辦理水質濁度檢測、建物監測，尚無違反前開約定。又經
    本院函請工程會鑑定前開工項應否扣減，該會鑑定意見略以
    ：「監造原以收達檢測文件為送至106年6月20日，至106年8
    月17日契約終止日計算其未提送資料為59天，按日數比例核
    算附表項次貳、二所示工項扣減金額為13,527元，對此，經
    檢閱監造日報，因該期間乙方申報竣工審核未獲同意，其59
    日已均無施工事實，故本會建議本項不予扣減」、「監造收
    達監測文件為送至106年6月20日，至106年8月17日契約終止
    日計算其未提送資料為59天，按日數比例核算附表項次貳、
    三所示工項扣減金額為14,117元，對此，經檢閱監造日報，
    因該期間乙方申報竣工審核未獲同意，其59日已均無施工事
    實，故本會建議不予扣減」（見本院卷㈡第282至283頁），
    亦認此工項應不予扣減，是被告自附表項次貳、二所示工項
    扣減13,527元、自附表項次貳、三所示工項扣減14,117元，
    應無理由。　　　　
　⑹被告自附表項次貳、四所示工項扣減835,133元，為無理由（
    即附表項次貳、四、1部分）：
　①按特別條款第5條第3項第2、3款約定：「倘土方排放施工期
    間污染防治膜未設置或破損，經監造單位發現並以書面告知
    改善而仍未於期限內完成改善時，得以每日（未滿1日者以1
    日計）計罰該項契約金額之0.5％罰款（非屬環保單位之罰款
    ），直至改善為止（以該工項契約金額為限）」、「浚挖土
    方排放作業，為達到穩定沙源及減低浚挖土方流失汙染水域
    ，採架管排放方式作業為原則，排泥口應位於海堤消波塊拋
    放處或監造單位指示之區位，以利用消波塊間孔隙削減排放
    作業之衝力。若採受泥船底拋方式排放土方，則應妥善規劃
    前述之臨時水域污染防止膜設施，於受泥船進入浚挖土方收
    容區後，即應將臨時水域污染防止膜設施復原至原核定之設
    置狀況，未復原前不得進行底拋排放土方作業，受泥船駛離
    收容區時亦同；有違此規定者，每次計罰『臨時水域污染防
    止膜設施、移設、維護及拆除』該項契約金額之0.5％罰款（
    非屬環保單位之罰款）」。
　②被告固抗辯世曦公司於系爭工程進行中之105年10月14日告知
    原告改善污染防治膜未設置或破損之情事，然截至系爭契約
    終止日止，原告仍未提送任何改善紀錄，應自附表項次貳、
    四所示工項扣減835,133元等語。惟查，此工項屬於系爭契
    約以「式」計價項目，觀諸原告提出之現場照片（見本院卷
    ㈠第104頁），可知原告確已將污染防治膜設置完成，是此工
    項應以一式計價，已如前述。而由前開條文「計罰」之文義
    可知，違反特別條款第5條第3項第2、3款約定之罰款均屬扣
    罰性質。經本院函請工程會鑑定此工項應否扣減，該會鑑定
    意見略以：「查監造以乙方不符特別條款第5條第3項第2款
    約定計308日，以扣減方式核算扣減金額為1,286,105元，按
    契約約定以該工項契約金額835,133元為上限扣減之；並再
    以不合特別條款第5條第3項第3款約定達431次予以核算扣罰
    金額為1,799,712元。本會認為監造引用之約定依契約條文
    字面解釋明顯均屬扣罰性質，雖事由不同，惟其核算之標的
    均同為『臨時水域污染防止膜設施、移設、維護及拆除』，不
    宜將835,133元列為扣減項目、1,799,712元列為扣罰項目，
    爰此本項不予扣減，以一式計價」（見本院卷㈡第277至278
    頁），而認原告違反特別條款第5條第3項第2、3款約定之行
    為應列為扣罰事由，不再另予扣減。衡諸工程會此部分鑑定
    意見與系爭契約之約定並無不符，亦無顯失公平之情事，應
    屬可採，是被告自附表項次貳、四所示工項扣減835,133元
    ，應無理由。
　⑺被告自附表項次肆、二所示工項扣減66,759元，為有理由（
    即附表項次肆、二、1部分）：
　　經查，系爭工程施工期間被告以原告違反系爭契約勞工安全
    衛生相關約定為由，自附表項次肆、二所示工項扣減66,759
    元，為兩造所不爭執，經本院函請工程會鑑定被告此部分扣
    減有無理由，該會鑑定意見亦認符合系爭契約約定（見本院
    卷㈡第278頁），是被告此部分扣減，自屬有據。
　⒐附表項次伍、陸、玖所示工項部分：
　　經查，附表項次伍、陸、玖所示工項應分別以系爭工程直接
    工程費（即附表項次壹、貳「被告應給付原告之金額」欄之
    總和）10％、1.5％、5％計算，為兩造所不爭執。又系爭工程
    直接工程費結算後為43,503,456元（見附表「直接工程費小
    計」），是附表項次伍、陸、玖所示工項被告應給付原告之
    金額應為4,350,346元（計算式：43,503,456元×10％＝4,350,
    345.6元）、652,552元（計算式：43,503,456元×1.5％＝652,
    551.8元）、2,175,173元（計算式：43,503,456元×5％＝2,17
    5,172.8元）。
　⒑被告自下列項目扣罰下列金額，有無理由：
　⑴被告扣罰逾期違約金10,954,000元，為有理由（即附表項次
    拾部分）：
　　按契約條款第17條第1項本文、第4項約定：「逾期違約金，
    以日為單位，按逾期日數，每日依契約價金總額1‰計算逾期
    違約金，所有日數（包含放假日等）均應納入，不因履約期
    限以工作天或日曆天計算而有差別。因可歸責於廠商之事由
    ，致終止或解除契約者，逾期違約金應計算至終止或解除契
    約之日止」、「逾期違約金為損害賠償額預定性違約金，其
    總額（含逾期未改正之違約金）以契約價金總額之20％為上
    限，且不計入第18條第8項之賠償責任上限金額內」。經查
    ，原告因可歸責於己之事由未完成系爭工程，且迄至系爭契
    約終止日之106年8月17日止，原告延誤履約期限之日數已達
    208日，業經本院認定如前，則被告依契約條款第17條第1項
    本文約定對原告扣罰逾期違約金，自屬有憑。惟查，依原告
    延誤履約期限之日數計算逾期違約金之結果，應扣罰之逾期
    違約金金額為11,392,160元（計算式：208日×54,770,000元
    ×1‰＝11,392,160元），已逾契約條款第17條第4項約定之賠
    償上限金額10,954,000元（計算式：54,770,000元×20％＝10,
    954,000元），是被告得對原告扣罰之逾期違約金金額應以1
    0,954,000元為限，工程會鑑定結果亦同此認定（見本院卷㈡
    第286頁）。
　⑵被告自附表項次貳、一、5所示工項扣罰214,000元，為有理
    由；逾此部分之扣罰，為無理由（即附表項次拾壹部分）：
　①依特別條款第9條第9項第4款約定，倘原告於世曦公司特別指
    定工項施工期間有遺漏錄影資料且未補足之情形時，得每日
    連續扣罰2,000元。被告固抗辯原告施工期間未依前開約定
    提送錄影資料之日數共353日，應自附表項次貳、一、5所示
    工項扣罰706,000元等語。惟經本院函請工程會鑑定此工項
    應否扣罰，該會鑑定意見略以：「依本件卷證資料並未顯示
    監造有特別指示之工項，依前揭特別條款第9條第9項第4款
    約定之精神推斷，附表項次貳、一、5所示工項應係針對主
    要工項即實際進行「水域浚挖及排放」施工當日監控需求而
    設置，其餘因船隻維修、颱風過境、風浪過大、會同測量及
    辦理各項審查作業及檢查工作期間，若納入計算扣罰天數實
    屬過當」（見本院卷㈡第274頁），而認原告遺漏錄影資料之
    日數中未施作水域浚挖及排放工項之日數應予扣除。基此，
    衡諸系爭契約係以「水域浚挖及排放」為主要工項，本件世
    曦公司復無特別指示原告施作其他工項，則以「原告施作『
    水域浚挖及排放』工項期間遺漏錄影資料之日數」作為計算
    扣罰日數之基礎，符合系爭契約之約定，應屬可採。
　②經查，由世曦公司106年4月12日世曦中辦字第1060007762號
    函暨所附監視系統異常時段彙整清單統計表（見本院卷㈣第9
    2至117頁），可知105年5月至12月間原告遺漏錄影資料之日
    數共60日、106年1月1日至106年3月5日間原告遺漏錄影資料
    之日數共64日。經本院函請工程會鑑定此工項應扣罰之金額
    ，該會鑑定意見略以：「經查閱監造日報自『106年1月1日至
    3月5日共計64日』均無船機施工作業，……，爰建議『106年1月
    1日至3月5日共計64日』不予扣罰」、「106年1月1日至終止
    契約日106年8月17日間CCTV異常或疏漏未提送之日數共47日
    ，經查閱監造日報係為106年3月9日至106年6月7日期間發生
    實際施工行為之日數，與前揭106年1月1日至3月5日之時間
    並未重疊，若此間乙方確有CCTV異常或疏漏未提送之情形，
    仍建議以47日核計。綜上，本會核算扣罰金額應為214,000
    元（計算式：2,000元／日×［60＋47］日＝214,000元）」（見本
    院卷㈣第169至170頁）。由前開鑑定結果，堪認原告未依特
    別條款第9條第9項第4款約定提送錄影資料應扣罰之日數共1
    07日，是被告依前開約定自附表項次貳、一、5所示工項扣
    罰214,000元，應有理由，逾此部分之扣罰，則屬無憑。
　⑶被告自附表項次貳、四所示工項扣罰835,133元，為有理由；
    逾此部分之扣罰，為無理由（即附表項次拾貳部分）：
　①觀諸世曦公司出具之應扣款款項計算表（見本院卷㈠第91頁）
    ，可知世曦公司曾於105年10月14日函知原告改善污染防治
    膜之破損，然截至106年8月17日止，原告仍未改善且未提送
    任何改善紀錄，未改善之日數合計308日。基此，被告依特
    別條款第5條第3項第2款約定每日對原告計罰附表項次貳、
    四所示工項契約金額之0.5％罰款，合計835,133元（計算式
    ：835,133元×0.5％×308日＝1,286,104.8元，因扣罰金額已超
    過此工項契約金額，故以契約金額835,133元為扣罰上限）
    ，應屬有據。
　②又依前開應扣款款項計算表，可知世曦公司曾於105年10月14
    日函知原告有違反特別條款第5條第3項第3款約定之情事，
    然截至106年8月17日止，原告仍未改善且未提送任何改善紀
    錄，未改善之次數合計431次。基此，被告依特別條款第5條
    第3項第3款約定每次對原告計罰附表項次貳、四所示工項契
    約金額之0.5％罰款，合計1,799,712元（計算式：835,133元
    ×0.5％×431次＝1,799,711.6元），應屬有據。
　③惟查，原告因違反特別條款第5條第3項第2、3款約定，分別
    應扣罰835,133元、1,799,712元，合計2,634,845元（計算
    式：835,133＋1,799,712＝2,634,845），已逾附表項次貳、
    四所示工項契約金額835,133元之3倍，衡諸原告逾期完工部
    分業經扣罰逾期違約金10,954,000元，倘若再對原告扣罰前
    開金額，顯然過重。又經本院函請工程會鑑定被告此部分扣
    罰有無理由，該會鑑定意見略以：「據乙方函文所示，確有
    設置完成，無造成業主單位損失，及後續多次鋪設完成後時
    值東北季風期因風浪過大即又毀損之事實，且亦無監造書面
    表示有污染海洋之情事，爰此本項不予扣減，以一式計價；
    但扣罰金額建議以本項契約價金835,133元全數扣罄為止」
    （見本院卷㈡第277至278頁，補充鑑定意見亦同，見本院卷㈣
    第172頁），亦認原告違反特別條款第5條第3項第2、3款約
    定，並未因而造成被告之損害，則工程會建議原告因前開事
    由遭扣罰之金額以附表項次貳、四所示工項契約金額為上限
    ，尚符公平，是被告自附表項次貳、四所示工項扣罰835,13
    3元，應有理由，逾此部分之扣罰，則難憑採。
　⑷被告自附表項次肆、二所示工項扣罰49,500元，為有理由（
    即附表項次拾參部分）：
　　經查，系爭工程施工期間被告以原告違反系爭契約勞工安全
    衛生相關約定為由，自附表項次肆、二所示工項扣罰49,500
    元，為兩造所不爭執，經本院函請工程會鑑定被告此部分扣
    罰有無理由，該會鑑定意見亦認符合系爭契約約定（見本院
    卷㈡第278頁），是被告此部分扣罰，自屬有據。
　⒒從而，系爭工程各工項被告應給付原告之金額、應扣減、扣
    罰之金額如附表「被告應給付原告之金額」欄所示，經結算
    後，被告應給付原告之工程款為39,884,394元，被告已給付
    23,663,346元，尚有16,221,048元未給付（計算式：39,884
    ,394－23,663,346＝16,221,048），是原告依契約條款第5條
    第1項第2款約定，請求被告給付工程款16,221,048元，應屬
    有據；逾此部分之請求，則屬無憑。　　
　㈣末按給付無確定期限者，債務人於債權人得請求給付時，經
    其催告而未為給付，自受催告時起，負遲延責任。其經債權
    人起訴而送達訴狀，或依督促程序送達支付命令，或為其他
    相類之行為者，與催告有同一之效力；遲延之債務，以支付
    金錢為標的者，債權人得請求依法定利率計算之遲延利息；
    應付利息之債務，其利率未經約定，亦無法律可據者，週年
    利率為5％，民法第229條第2項、第233條第1項前段及第203
    條定有明文。本件原告對被告之工程款債權，為無確定期限
    之給付，是依前開規定，應自原告催告請求被告負給付責任
    即起訴狀繕本送達被告之翌日起算遲延利息。查本件起訴狀
    繕本於107年7月12日送達被告，有送達證書附卷可稽（見本
    院卷㈠第122頁）。揆諸前揭說明，原告請求被告給付自107
    年7月13日起至清償日止，按週年利率5％計算之利息，自屬
    有據。
　㈤原告固另聲請送臺中市土木技師公會補充鑑定，惟依本件事
    證及工程會初次、補充鑑定意見書，已足使本院判斷系爭工
    程原告請求被告給付之項目、金額有無理由，並無再送臺中
    市土木技師公會補充鑑定之必要，附此敘明。
五、綜上所述，原告依契約條款第5條第1項第2款約定，請求被
    告給付16,221,048元，及自107年7月13日起至清償日止之法
    定遲延利息，為有理由，應予准許；逾此部分之請求，為無
    理由，應予駁回。
六、兩造分別陳明願供擔保，請准宣告假執行及免為假執行，經
    核原告勝訴部分，合於法律規定，爰分別酌定相當之擔保金
    額，予以准許。至原告敗訴部分，其假執行之聲請已失所附
    麗，應予駁回。
貳、本件事證已臻明確，兩造其餘攻擊、防禦方法及所提證據，
    經審酌均於判決結果無影響，爰不予逐一論駁，併此敘明。
參、訴訟費用負擔之依據：民事訴訟法第79條。
中　　華　　民　　國　　111 　年　　 7　　月　 　8　　日
                  民事第二庭　審判長法　官  呂麗玉
                                    法　官  江奇峰
                                    法　官  鄭百易
上正本係照原本作成。
如對本判決上訴，須於判決送達後20日內向本院提出上訴狀。如
委任律師提起上訴者，應一併繳納上訴審裁判費。
中　　華　　民　　國　　111 　年　　7 　　月　　8 　　日
                                    書記官 唐振鐙